---
title: "KIN6520 – Laboratoire I"
subtitle: "Analyse et interprétation d'un test VO₂max"
author: "Votre nom"
date: today
format:
  html:
    toc: true
    toc-depth: 2
    code-fold: true
  typst:
    toc: true
    number-sections: true
    margin:
      x: 2.5cm
      y: 2.5cm
  docx:
    toc: true
    number-sections: true
execute:
  echo: false
  warning: false
  message: false
knitr:
  opts_chunk:
    dev: png
    dpi: 150
---

```{r}
#| label: setup
#| include: false

# Chargement des packages nécessaires
library(tidyverse)

# Chargement des données
data <- readxl::read_excel("votre_fichier.xlsx")
```

# Introduction

*Objectif : Présenter brièvement l'objectif du laboratoire et le rôle du test VO₂max dans l'évaluation de l'endurance aérobie. (~0.5 page)*

<!--
VOTRE TEXTE ICI

Éléments à couvrir :
- Qu'est-ce que le VO₂max et pourquoi est-il mesuré?
- Objectif spécifique de ce laboratoire
- Structure du rapport
-->

---

# Méthodologie analytique

*Objectif : Décrire et justifier vos choix analytiques. (~1.5 pages)*

::: {.callout-note}
## Critère de la grille (3 pts)
**Choix méthodologiques et justification** : Méthodes clairement décrites, justification physiologique cohérente, discussion de l'impact des choix analytiques.
:::

## Données utilisées

Décrivez les données fournies et les variables retenues pour l'analyse.

```{r}
#| label: description-donnees

# Aperçu des données
# VOTRE CODE ICI : utilisez glimpse() ou summary()

```

<!--
Décrivez ici :
- Source et nature des données
- Variables analysées et leurs unités
- Nombre d'observations et durée du test
-->

## Traitement des données

Justifiez vos choix de visualisation et de préparation des données.

```{r}
#| label: visualisation-vo2-temps
#| fig-cap: "Évolution du VO₂ au cours du test incrémental"

# VOTRE CODE ICI : créez un graphique VO₂ vs temps
# Pensez à ajouter des labels clairs (labs())

```

```{r}
#| label: visualisation-vo2-puissance
#| fig-cap: "Relation entre le VO₂ et la puissance mécanique"

# VOTRE CODE ICI : créez un graphique VO₂ vs puissance

```

<!--
Justifiez ici :
- Pourquoi avez-vous choisi ces visualisations?
- Qu'observez-vous en termes de bruit vs signal?
- Y a-t-il des artefacts ou valeurs aberrantes?
-->

## Estimation du VO₂max {#sec-estimation}

Décrivez les méthodes utilisées pour estimer le VO₂max et justifiez vos choix.

```{r}
#| label: methode-pic

# Méthode 1 : Pic brut
# VOTRE CODE ICI

```

```{r}
#| label: methode-moyenne-mobile

# Méthode 2 : Moyenne mobile
# VOTRE CODE ICI
# Choisissez et justifiez la taille de la fenêtre (k)

```

<!--
Expliquez ici :
- Pourquoi avez-vous choisi ces méthodes spécifiques?
- Quelle fenêtre de lissage avez-vous utilisée et pourquoi?
- Quels autres paramètres avez-vous considérés?
-->

---

# Résultats

*Objectif : Présenter les graphiques et valeurs de manière claire et factuelle. Pas d'interprétation approfondie ici. (~2 pages)*

::: {.callout-note}
## Critère de la grille (3 pts)
**Analyse des données physiologiques** : Visualisation claire et pertinente, identification correcte des phases, distinction signal/bruit/artefacts.
:::

## Visualisation des données

```{r}
#| label: figure-principale
#| fig-cap: "Comparaison des données brutes et lissées du VO₂"

# VOTRE CODE ICI : graphique comparant données brutes vs lissées
# Utilisez des couleurs distinctes et une légende claire

```

## Valeurs obtenues

```{r}
#| label: tableau-resultats

# VOTRE CODE ICI : créez un tableau récapitulatif des valeurs de VO₂max
# Incluez les deux méthodes et la différence entre elles

```

<!--
Observations factuelles à inclure :
- Valeurs de VO₂max obtenues par chaque méthode
- Différence entre les méthodes (en mL/min et en %)
- Description des phases identifiées dans le test
-->

---

# Discussion

*Objectif : Interpréter les résultats de manière critique et nuancée. (~2-3 pages)*

::: {.callout-note}
## Critère de la grille (3 pts)
**Interprétation physiologique** : Interprétation cohérente et nuancée, limites clairement identifiées, positionnement correct du VO₂max par rapport à l'endurance.
:::

## Comparaison des méthodes d'estimation

<!--
Discutez ici :
- Pourquoi les méthodes donnent-elles des valeurs différentes?
- Quel est l'impact du choix de la fenêtre de lissage?
- Quelle méthode préféreriez-vous dans un contexte clinique vs recherche?
-->

## Limites méthodologiques

<!--
Identifiez les sources d'incertitude :
- Variabilité de la mesure respiratoire
- Choix analytiques et leur impact
- Critères de maximalité (RER, FC, plateau?)
- Représentativité d'un test unique
-->

## VO₂max et performance d'endurance {#sec-vo2max-performance}

<!--
Discutez la relation VO₂max-performance :
- Le VO₂max prédit-il directement la performance?
- Quels autres facteurs sont importants (économie, seuils, cinétique)?
- Ouverture vers les laboratoires suivants
-->

---

# Conclusion

*Synthèse concise (~0.5 page)*

<!--
Message clé à retenir :
- Synthèse des principaux résultats
- Ce que ce laboratoire vous a appris sur l'analyse de données physiologiques
- Une phrase résumant le message central
-->

---

# Annexe – Utilisation de l'IA (si applicable)

*Si vous avez utilisé des outils d'IA (ChatGPT, Claude, Copilot, etc.), décrivez-les ici.*

<!--
Éléments à inclure :
- Outils utilisés et à quel moment
- Exemples de prompts utilisés
- Jugement critique : qu'avez-vous accepté/modifié/rejeté?
- Ce que l'IA a apporté et ses limites observées
-->

---

# Références

<!--
Listez vos sources si vous en avez utilisé.
Format suggéré : APA ou Vancouver
-->
